【裁判字號】    90,台上,756
【裁判日期】    900427
【裁判案由】    請求遷讓房屋
【裁判全文】
最高法院民事裁定                                  九十年度台上字第七五六號
    上  訴  人  甲○○
                乙○○
    共      同
    訴訟代理人  莊志成律師
    被 上訴 人  丙○○
                丁○○
右當事人間請求遷讓房屋事件，上訴人對於中華民國八十九年十二月十二日台灣高等
法院第二審判決（八十九年度重上字第三四三號），提起上訴，本院裁定如左：
    主  文
上訴駁回。
第三審訴訟費用由上訴人負擔。
    理  由
按對於第二審判決上訴，非以其違背法令為理由，不得為之。民事訴訟法第四百六十
七條定有明文。依同法第四百六十八條規定，判決不適用法規或適用不當者，為違背
法令。而判決有同法第四百六十九條所列各款情形之一者，為當然違背法令。是當事
人提起上訴，如依民事訴訟法第四百六十八條規定，以第二審判決有不適用法規或適
用法規不當為理由時，其上訴狀或理由書應有具體之指摘，並揭示該法規之條項或其
內容。若係成文法以外之法則，應揭示該法則之旨趣。倘為司法院解釋、或本院之判
例，則應揭示該判解之字號或其內容。如以民事訴訟法第四百六十九條所列各款情形
為理由時，其上訴狀或理由書，應揭示合於該條款之事實。上訴狀或理由書如未依此
項方法表明，或其所表明者，顯與上開法條規定之情形不相合時，即難認為已對第二
審判決之違背法令有具體之指摘，其上訴自難認為合法。本件上訴人對第二審判決提
起上訴，雖以該判決違背法令為由，惟核其上訴理由狀所載內容，係就原審取捨證據
、認定事實之職權行使所論斷：被上訴人共有系爭土地，前曾於民國三十八年間由原
所有人陳義出租與陳漳興建系爭房屋，嗣陳漳與陳義於上開租賃契約期間未屆滿
前之三十九年一月一日就同一系爭土地另訂立地上權契約，並據以向台北市北投陽明
山管理局地政事務所辦理地上權登記，地上權存續期間屆滿後，分別於四十三年二月
十日、五十九年十月十日、六十年十二月三十一日復訂立地上權變更契約，現甲○○
占用系爭房屋一樓如原判決附圖（下稱附圖）所示Ｂ部分房屋，乙○○占用系爭房屋
二樓及一樓如附圖所示Ａ部分房屋，依陳義與陳漳原訂土地賃貸借契約第三條「租
期屆滿，雙方得因情勢變遷協議決定再繼續租賃」之約定，核屬反對期滿依原契約默
示更新契約之意思，應生阻止續約之效力。陳漳於租賃契約消滅後，係基於地上權契
約而使用系爭土地，且依地上權契約收受地租，與期滿已消滅之租賃契約無涉。而系
爭土地之地上權應於六十五年十二月三十一日屆滿而消滅，縱如陳漳於地上權消滅後
，仍繼續使用系爭土地，陳義不即為反對意思表示，參照最高法院七十年台上字第
三六七八號判例意旨說明，地上權契約亦不因此變更為不定期限之效果。則陳漳與陳
義就系爭土地原訂之租賃契約、地上權契約，均於期限屆滿而消滅，上訴人主張其
占用系爭土地，係有權占用云云，為無可採。從而，被上訴人本於民法第七百六十七
條所有物返還請求權，請求上訴人自系爭如附圖所示ＡＢ房屋遷讓，為有理由，應予
准許等情，指摘其為不當，泛言違法，而非具體表明合於不適用法規或適用法規不當
、或民事訴訟法第四百六十九條所列各款之情形，難認對該判決之如何違背法令已有
具體之指摘，依首揭說明，應認其上訴為不合法。末查，原審既認定上開租賃契約期
間未屆滿前，陳漳與陳義就同一系爭土地另訂立地上權契約，並據以地上權登記，
則原判決先謂原租賃契約與地上權設定契約，二者性質不同，而得併存之二份契約，
又謂設定地上權契約既訂立於土地租賃契約之後，則有關租金之約定，自應優先適用
設定地上權契約之約定，上訴人主張地上權契約係為加強租賃權而設，不足為採云云
，並無理由矛盾可言。且陳漳於租賃契約消滅後，係基於地上權契約而使用系爭土地
，陳義依地上權契約收受地租，縱如陳漳於地上權消滅後，仍繼續使用系爭土地，
陳義不即為反對意思表示，但地上權並無如民法第四百五十一條之規定，自不生當
然變更為不定期限之效果。此與本院三十三年上字第三七六三號判例意旨有間，尚難
援引適用。因認上訴人占用系爭土地已無正當權源，爰為其敗訴之判決，核無違背法
令之情形，併此敘明。
據上論結，本件上訴為不合法。依民事訴訟法第四百八十一條、第四百四十四條第一
項、第九十五條、第七十八條，裁定如主文。
中      華      民      國     九十     年      四      月    二十七    日
                              最高法院民事第二庭
                                  審判長法官  劉  延  村
                                        法官  劉  福  聲
                                        法官  黃  秀  得
                                        法官  蘇  達  志
                                        法官  陳  碧  玉
      右正本證明與原本無異
                                              書  記  官
中      華      民      國     九十     年      五      月     九       日


司法院資訊處製作；財團法人民間司法改革基金會備份。
